最高法院刑事判決　　　　　　九十四年度台上字第一五０五號
　　上　訴　人　甲○○
　　　　　　　　　　　　決誤載.
　　　　　　　　　　　　八寮灣.
　　　　　　　　乙○○
　　　　　　　　　　　　道路7.
上列上訴人等因強盜案件，不服台灣高等法院中華民國九十一年
四月二十六日第二審判決（九十年度上訴字第三一九六號，起訴
案號：台灣桃園地方法院檢察署八十八年度偵字第一五八００號
），提起上訴，本院判決如下：
    主  文
原判決關於甲○○部分撤銷。
上開撤銷部分公訴不受理。
其他上訴駁回。
    理  由
一、撤銷改判部分：
按被告死亡者，應諭知不受理之判決，刑事訴訟法第三百零三條
第五款定有明文。又被告在第二審法院判決後上訴第三審法院中
死亡者，依同法第三百九十四條第一項但書、第三百九十三條第
五款、第三百九十八條第三款、第三百八十七條規定，第三審之
審判亦有上開條款之適用，且為第三審得依職權調查之事項。本
件原判決撤銷第一審關於上訴人（即被告）甲○○部分之科刑判
決，改判依想像競合犯及牽連犯之關係，從一重論處甲○○共同
意圖為自己不法所有，結夥三人以上，以強暴、脅迫致使不能抗
拒而取他人之物罪刑。甲○○不服，於民國九十一年五月十五日
具狀提起上訴後，已於九十三年六月十八日死亡，有苗栗縣大湖
鄉戶政事務所以九十四年三月一日苗縣大戶字第０九四００００
二六二號函送本院之戶籍謄本可稽。依首開說明，自應由本院將
原判決關於甲○○部分撤銷，另為不受理之諭知。
二、上訴駁回部分：
按刑事訴訟法第三百七十七條規定，上訴於第三審法院，非以判
決違背法令為理由，不得為之。是提起第三審上訴，應以原判決
違背法令為理由，係屬法定要件。如果上訴理由狀並未依據卷內
訴訟資料，具體指摘原判決不適用何種法則或如何適用不當，或
所指摘原判決違法情事，顯與法律規定得為第三審上訴理由之違
法情形，不相適合時，均應認其上訴為違背法律上之程式，予以
駁回。本件原判決撤銷第一審關於上訴人乙○○部分之科刑判決
，改判依想像競合犯及牽連犯之關係，從一重論乙○○以共同意
圖為自己不法所有，結夥三人以上，以強暴、脅迫致使不能抗拒
而取他人之物罪，處有期徒刑捌年。係依憑被害人即證人黃茂貴
、陳鴻祥分別於警詢、第一審偵審中及原審所為之證言，及上訴
人乙○○於第一審及原審所為核與黃茂貴、陳鴻祥所述情節大致
相符之自白（坦承於八十八年十月十三日晚上十時許，在桃園縣
中壢市○○○路遠東百貨公司十一樓，因身上無錢故提議搶劫，
經甲○○及綽號「阿良」之成年男子同意後，以甲○○之弟被黃
茂貴等人打傷為由，脅迫並強押黃茂貴、陳鴻祥至遠東百貨公司
樓下，再將黃茂貴押往興國游泳池旁停車場，強劫黃茂貴掛在脖
子上之金項鍊一條等事實不諱），並參酌卷附黃茂貴所繪之金項
鍊圖樣一紙等證據資料，而為論斷，已敘述其所憑之證據及認定
之理由。從形式上觀察，原判決並無適用法則不當或理由矛盾之
違法情形存在。乙○○上訴意旨略稱：原判決依刑法第二條第一
項前段規定，比較懲治盜匪條例第五條第一項與修正後刑法第三
百三十條第一項結果，認以適用後者對上訴人較為有利，但修正
前刑法第三百三十條第一項之法定刑，較上述二者為輕，原判決
未列入比較，適用有利於上訴人之修正前刑法第三百三十條第一
項，有適用法則不當之違法。又原判決認定：黃茂貴曾遭乙○○
及甲○○共同以手搭住肩膀挾持；及認定阿良曾對黃茂貴脅迫稱
：把值錢的東西拿出來等語。但被害人並未如此指述，有判決理
由矛盾之違法。另上訴人在遠東百貨公司十一樓將黃茂貴、陳鴻
祥帶至樓下，應會遇到他人，將黃茂貴帶往興國游泳池途中，亦
會經過熱鬧之中央西路，如何強行押人？而黃茂貴被扯下金項鍊
時未加抵抗，後來卻追趕甲○○，高呼搶劫並與甲○○扭打，可
見上訴人未施以強暴、脅迫行為使其不能抗拒等語。惟查：(一)、
懲治盜匪條例於九十一年一月三十一日經總統公布廢止，刑法第
三百二十八條第一項、第三百三十條第一項同時配合修正，在懲
治盜匪條例廢止前，該條例係刑法之特別法，依特別法優於普通
法原則，自應優先適用。上訴人乙○○於八十八年十月十三日為
本件加重強盜行為，依當時之法律，係犯懲治盜匪條例第五條第
一項之罪，而依裁判時之法律，則成立修正後刑法第三百三十條
第一項之罪。上訴人乙○○行為後法律既有變更，原判決依刑法
第二條第一項前段規定，就懲治盜匪條例第五條第一項與修正後
刑法第三百三十條第一項加以比較，適用有利於該上訴人之修正
後刑法第三百三十條第一項論罪科刑，並無不當。至修正前刑法
第三百三十條第一項，既非該上訴人行為時所應適用之法律，自
不在比較之列。上訴意旨執此指摘，要非合法之上訴理由。(二)、
依卷內筆錄所示，被害人陳鴻祥於原審供稱：他們用手勾住我們
的肩膀下樓，由甲○○及乙○○將黃茂貴帶走，另外一個帶我在
樓下等云云（見原審卷第一三０頁首行）；黃茂貴亦於第一審明
確供述：「阿良」對我恫嚇稱：把值錢的東西拿出來，不然你表
弟在店裡，不堪設想等語（見一審卷第二十六頁末行），上訴意
旨謂被害人未為上開供述，顯非依據卷內訴訟資料為具體指摘之
適法第三審上訴理由。(三)、上訴人乙○○與甲○○、「阿良」於
前開時地，見年僅十八歲之黃茂貴與其表弟陳鴻祥在打電動玩具
，黃茂貴脖子上掛有金項鍊一條，三人共謀強劫後，由甲○○提
議藉口其弟遭黃茂貴等人打傷為詞，要求黃茂貴、陳鴻祥隨同下
樓供甲○○之弟指認，由甲○○、乙○○共同以手搭住黃茂貴肩
膀，「阿良」以手搭住陳鴻祥肩膀，脅迫其二人稱：「若不下去
，你們二人就會完蛋」云云，當時百貨公司販賣部門已結束當天
營業或即將結束營業，電動玩具店內客人不多，樓下亦無客人，
黃茂貴、陳鴻祥遭彼等脅迫挾持，被押往遠東百貨公司樓下，旋
由「阿良」負責看管陳鴻祥，乙○○、甲○○將黃茂貴押至興國
游泳池旁停車場內，再以行動電話聯絡「阿良」前來會合，並向
黃茂貴佯稱其表弟已遭「阿良」帶去毒打，致手、腳均被打斷，
甲○○復藉口黃茂貴脖子上之金項鍊係其弟被打後遭強劫之物，
「阿良」亦脅迫稱：「把值錢的東西拿出來，不然你表弟在店裡
，不堪設想」云云，由乙○○、「阿良」押住黃茂貴，再由甲○
○強行扯下黃茂貴脖子上之金項鍊，復恫稱：「再吵，待會兒三
人就一起打」云云，致使黃茂貴不能抗拒，任由甲○○劫取其金
項鍊，得手後，乙○○、「阿良」先行離去，甲○○將黃茂貴帶
往中壢市○○路一０八號前，告以其表弟即在大樓內，旋即離開
，黃茂貴因甲○○等人向其表示陳鴻祥已被打斷手、腳，惟恐對
其舅父無法交待，遂在後追趕甲○○，並高呼搶劫，於追上之後
與甲○○扭打，因陳鴻祥已先行報警，經警發覺將甲○○逮捕等
情。原判決已依法認定，敘明其所憑之證據及認定之理由（見原
判決理由二之(二)）；對於乙○○等人所實施之強暴、脅迫行為，
已壓制被害人之自由意志，而達不能抗拒之程度，原判決理由亦
闡述甚詳；所為之論斷，核與證據法則並無違背。上訴意旨，憑
持己見，對原審採證認事職權之合法行使及其他不影響原判決本
旨之枝節事項，任意指摘，並為單純事實上之爭辯，難認已符合
首揭法定之第三審上訴要件。綜上所述，乙○○之上訴違背法律
上之程式，應予駁回。
據上論結，應依刑事訴訟法第三百九十七條、第三百九十八條第
三款、第三百八十七條、第三百零三條第五款、第三百九十五條
前段，判決如主文。
中　　華　　民　　國　九十四　年　　三　　月　二十五　日
                      最高法院刑事第七庭
                          審判長法官  林　增　福
                                法官  邵　燕　玲
                                法官  張　清　埤
                                法官  陳　世　雄
                                法官  陳　朱　貴
      本件正本證明與原本無異
                                      書  記  官
中　　華　　民　　國　九十四　年　　三　　月　 三十 　日
                                                    Ｒ
